【裁判字號】    96,訴,1521
【裁判日期】    980827
【裁判案由】    請求退股金
【裁判全文】
臺灣高雄地方法院民事判決              96年度訴字第1521號
原      告  戊○○
被      告  己○○
訴訟代理人  柯淵波律師
複  代理人  歐陽志宏律師
被      告  丁○○
                      號
上列當事人間請求退股金事件，本院於民國98年8 月13日言詞辯
論終結，判決如下：
    主  文
被告丁○○應給付原告新台幣貳拾玖萬陸仟陸佰貳拾捌元及自民
國九十五年七月一日起至清償日止，按年息百分之五計算之利息
。
原告其餘之訴駁回。
訴訟費用由被告丁○○負擔二分之一，餘由原告負擔。
本判決第一項得假執行，被告丁○○如以新台幣貳拾玖萬陸仟陸
佰貳拾捌元為原告預供擔保後，得免為假執行。
原告其餘假執行之聲請駁回。
    事實及理由
一、按訴狀送達後，原告不得將原訴變更或追加他訴，但該訴訟
    標的對於數人必須合一確定時，追加其原非當事人之人為當
    事人者，不在此限，民事訴訟法第255 條第1 項第5 款分別
    定有明文。本件原告起訴時主張被告己○○為兩造合夥事業
    之合夥人，於原告退股時同意返還原告退股金新台幣（下同
    ）600,000 元，依退股協議提起本訴，聲明請求被告己○○
    給付原告600,000 元及法定遲延利息。嗣於訴狀送達後，以
    被告丁○○亦為合夥人之一為由，追加原非當事人之被告丁○○。按各合夥人之出資及其他合夥財產為合夥人全體公同
    共有，是以原告請求返還退股金，對於其他合夥人全體必須
    合一確定，是依前開規定，原告所為訴之追加，核無不合，
    應予准許。
二、原告起訴主張：兩造於民國93年10月出資合夥於高雄市新興
    區○○○路72號1 、2 樓經營星光鋼琴酒吧，並以丁○○名
    義申請「三商行行銷企業社」營利事業登記，約定被告己○○持有2 分之1 股份，並擔任董事長，被告丁○○與原告各
    持有4 分1 股份，分別擔任總經理及副總經理。嗣於94年間
    ，兩造同意原告退股並給付原告600,000 元之退股金，且由
    被告交付原告票面金額總計600,000 元之支票7 紙，詎7 紙
    支票經提示均未獲兌現。爰依合夥之法律關係，提起本訴，
    並聲明：(一)被告應給付原告600,000 元及自95年7 月1 日起
    至清償日止，按年息百分之5 計算之利息；(二)願供擔保，請
    准宣告假執行。
三、被告己○○則以：其並非星光鋼琴酒吧之合夥人，係因被告
    丁○○不諳經營，遂請其幫忙處理店內事務，原告請求並無
    理由等語為辯，並聲明：(一)原告之訴駁回；(二)如受不利判決
    ，願供擔保請准宣告免為假執行。
四、被告丁○○則另以：其雖與原告合夥經營星光鋼琴酒吧，並
    於原告退股時，同意給付原告退股金600,000 元，且開立票
    據交予原告收執。然其中250,000 元業已給付原告，且原告
    於95年8 月間前往星光鋼琴酒吧營業處所，將設置於2 樓之
    冷氣7 部（價值315,000 元）、沙發9 組（共20座）及包廂
    沙發50呎（合計價值100,000 元）、美術燈及燈飾（價值70
    ,000 元） 、餐具（價值65,000元）、電腦1 組（價值40,0
    00元）等物取走，總計價值590,000 元，原告應將搬走之物
    品返還，如返還不能，應賠償被告丁○○590,000 元，爰依
    所有物返還請求權或侵權行為損害賠償請求權與原告本件請
    求抵銷。原告請求應無理由等語為辯，並聲明：(一)原告之訴
    駁回。(二)如受不利判決，願供擔保，請准宣告免為假執行。
五、兩造不爭執事實：
  (一)被告丁○○開立票面金額總計600,000 元之支票7 紙予原告
    ，嗣經原告提示均未獲兌現。
  (二)星光鋼琴酒吧設於高雄市新興區○○○路72號1 、2 樓，並
    以丁○○名義申請「三商行行銷企業社」營利事業登記。
六、本件爭點為：
  (一)被告己○○是否為合夥人之一？
  (二)原告請求被告給付600,000 元有無理由？被告丁○○主張抵
    銷有無理由？被告丁○○得主張抵銷之金額為何？
七、得心證理由：
  (一)被告己○○是否為合夥人之一？
  1.按當事人主張有利於己之事實者，就其事實有舉證之責任，
    民事訴訟法第277 條定有明文。又民事訴訟如係由原告主張
    權利者，應先由原告負舉證之責，若原告先不能舉證，以證
    實自己主張之事實為真實，則被告就其抗辯事實即令不能舉
    證，或其所舉證據尚有疵累，亦應駁回原告之請求，最高法
    院17年上字第917 號判例可資參照。原告主張被告己○○亦
    為合夥人之一乙節，被告己○○否認之。是以，原告自應就
    其與被告己○○、丁○○間成立合夥契約之事實，負舉證之
    責。
  2.經查：原告雖以被告己○○皆係以董事之身分對外簽訂契約
    ，訂購經營星光鋼琴酒吧所需物品，且系爭7 紙支票均係由
    被告己○○將支票及印章均交予原告後，原告交予被告丁○○填載完成等事實，主張被告己○○確係合夥人之一，並提
    出廣泰建材行報價單、豪門電機顧問有限公司、辰軒水電空
    調有限公司成本單價分析表、東慶建材有限公司出貨單為憑
    （本院卷第56至60頁）。被告己○○對於此部分報價單、分
    析表之真正固亦不爭執。然報價單、分析表僅能證明被告己○○與報價單、分析表所載工程有關，而工程內容均係星光
    鋼琴酒吧營業處所所需，至於被告己○○究係以何身分出面
    接洽，是否確係因其係合夥人之一處理星光鋼琴酒吧之業務
    ，尚無法證明。被告己○○於星光鋼琴酒吧現場處理業務之
    事實，雖有證人張清海證稱：被告己○○是星光鋼琴酒吧之
    實際負責人，被告己○○指示我去製作吧台，費用亦由被告
    己○○支付等語；證人鄭國昌證稱：被告己○○是星光鋼琴
    酒吧之實際負責人，管理一、二樓，在現場負責整家店帳目
    ，有次聽到被告己○○告訴原告把股份退一退，看要退多少
    錢給原告，叫原告以後不要再踏入星光鋼琴酒吧這家店等語
    。證人丙○○證稱：伊是星光鋼琴酒吧的酒商，被告己○○
    曾經表示自己是星光鋼琴酒吧之幕後老闆，伊後來有被星光
    鋼琴酒吧倒帳，己○○曾經表示會與伊處理貨款之事情等語
    。然證人鄭國昌亦證稱：從被告己○○於星光鋼琴酒吧擔任
    之職務，判斷被告己○○之出資情形等語（本院卷第33 頁
    ）。足見，證人鄭國昌僅係憑被告己○○處理星光鋼琴酒吧
    業務之情形推測被告己○○為合夥人等語（本院卷第33頁）
    ；而證人丙○○亦證稱：不知星光鋼琴酒吧合夥內部之出資
    情形為何（本院卷第84頁）。況且，處理合夥事務之人或有
    可能係受僱或受委任之人，未必即為合夥人。原告主張被告
    己○○係合夥人之一，尚無法證明。依前述說明，被告己○○為合夥人之事實，應由原告負舉證之責，原告既不能先舉
    證證實自己主張之事實為真實，則被告己○○就其抗辯事實
    即令不能舉證，或其所舉證據尚有疵累，亦應駁回原告之請
    求。是以，原告對被告己○○之請求，應無理由。
  (二)原告請求被告給付600,000 元有無理由？被告丁○○主張抵
    銷有無理由？被告丁○○得主張抵銷之金額為何？
  1.按退夥人之股份，不問其出資之種類，得由合夥以金錢抵還
    之，民法第689 條第2 項定有明文。原告主張因其退出合夥
    關係，被告丁○○同意給付退股金600,000 元，並開立票面
    金額總計600,000 元之支票7 紙交由其收執，7 紙支票經提
    示均未獲兌現之事實，業據被告丁○○所不爭執，此部分事
    實，自堪信為真實。被告雖辯稱已給付其中250,000 元等情
    ，惟並未舉證證明之，被告抗辯此部分事實，即無可採。是
    以，原告請求被告丁○○給付600,000 元，應屬有據。
  2.被告丁○○另以：原告於95年8 月間前往星光鋼琴酒吧營業
    處所，將設置於2 樓之冷氣7 部、沙發9 組（共20座，50呎
    ）、美術燈及燈飾、餐具、電腦1 組等物取走冷氣7 部（價
    值315,000 元）、沙發9 組（共20座）及包廂沙發50呎（合
    計價值100,000 元）、美術燈及燈飾（價值70,000元）、餐
    具（價值65,000元）、電腦1 組（價值40,000元）等物取走
    ，總計價值590,000 元，爰依所有物返還請求權及侵權行為
    損害賠償請求權，與原告上開請求抵銷等語為辯，原告則主
    張其搬走7 部冷氣，均以每部35,000元之價格售予中古商，
    其搬走之沙發為甲○○所有，其餘物品，均請清潔工人處理
    掉，並未搬走美術燈、燈飾及餐具，電腦係伊所有，目前仍
    放置於家中，被告之侵權行為損害賠償請求權已時效完成，
    不得主張抵銷等語。
  (1)按二人互負債務，而其給付種類相同，並均屆清償期者，各
    得以其債務，與他方之債務，互為抵銷。但依債之性質不能
    抵銷或依當事人之特約不得抵銷者，不在此限；又按債之請
    求權雖經時效而消滅，如在時效未完成前，其債權已適於抵
    銷者，亦得為抵銷，民法第334 條第1 項、第337 條定有明
    文。
  (2)被告丁○○抗辯原告退夥後，於95年8 月間取走星光鋼琴酒
    吧2 樓之合夥財產，爰依所有物返還請求權與原告本件請求
    抵銷。惟所有物返還請求權與退股金請求權之給付種類不同
    ，依前述規定，被告丁○○不得以此主張抵銷。
  (3)被告丁○○主張被告於95年8 月間取走星光鋼琴酒吧2 樓之
    合夥財產，侵害被告丁○○（即獨資商號三商行銷企業社）
    之所有權，如返還不能，則依侵權行為法律關係請求損害賠
    償並主張。原告雖以被告丁○○之侵權行為損害賠償請求權
    已時效完成云云為辯。然原告於94年間退股，被告丁○○同
    意給付退股金600,000 元，並開立票面金額總計600,000 元
    之支票7 紙交由其收執，7 紙支票經提示均未獲兌現之事實
    ，已如前所認定，而原告於95年8 月間取走合夥財產，被告
    丁○○自95年8 月間起即得請求原告賠償損害，被告丁○○
    對原告請求損害賠償於時效完成前，已適於抵銷原告對被告
    丁○○之退股金請求權。是則，被告丁○○自得主張原告擅
    自取走合夥財產，因返還不能，而請求損害賠償並抵銷原告
    本件之請求。茲就被告丁○○各項抵銷之主張論述如下：
    冷氣：
      原告於95年8 月間自星光鋼琴酒吧2 樓搬走冷氣7 部，嗣
      將冷氣售予中古商等情，已為兩造所不爭執。又查，被告
      丁○○向國耀有限公司（下稱國耀公司）購買之冷氣有5
      噸、3.5 噸之機型，每台購入價格分別為55,000元、35,0
      00元，有國耀公司估價單可憑（本院卷第383 頁）。被告
      丁○○主張原告搬走3.5 噸之冷氣3 部、5 噸之冷氣4 部
      ，總計損失315,000 元，原告雖否認之，然原告既不爭執
      共計搬走冷氣7 部，並將之售予善意之中古商而返還不能
      ，被告丁○○自得請求此部分之損害賠償。至於冷氣之價
      值，被告丁○○雖無法證明，然按當事人已證明受有損害
      而不能證明其數額或證明顯有重大困難者，法院應審酌一
      切情況，依所得心證定其數額，民事訴訟法第222 條第2
      項定有明文。被告丁○○向國耀公司購買之冷氣10部，單
      價分別為55,000元、35 ,000 元，合計總價47,000元，有
      國耀公司之單據及統一發票可憑（本院卷第382 、383 頁
      ），原告購買冷氣平均單價為47,000元【計算式470,000
      ÷10＝47,000元】。又冷氣購入至原告搬走之期間為94年
      3 月16日起至95年8 月間，依行政院所頒固定資產耐用年
      數表，冷氣之耐用年數為5 年，而關於固定資產折舊率又
      可分為平均法及定率遞減法。所謂平均法係以固定資產成
      本減除殘價後之餘額，按固定資產耐用年數表規定之耐用
      年數平均分攤，計算其每期折舊額，定率遞減法係以固定
      資產每期減除該期折舊額之餘額順序作為各次期計算折舊
      之基數，而以一定比率計算其折舊額。是依損害賠償之目
      的在於填補被害人實際損害之目的而言，應採用平均法計
      算折舊，較為公允。準此，直至原告搬走時冷氣已經使用
      1 年5 月（不足1 月以1 月計），其折舊額為77,681元【
      計算方式：殘價＝取得成本÷（耐用年數＋1） 即47,000
      ×7 ÷（5+ 1）＝54,833，元以下四捨五入，折舊額＝（
      取得成本－殘價）×折舊率×年數即（47,000×7 －54,
      833） ×0.2 ×17/12 （17個月）＝77,681，元以下四捨
      五入】。是以，扣除折舊後，冷氣7 部之價值尚有251,31
      9 元（47,000×7 －77,681＝251,319） ，被告就冷氣部
      分得對原告請求損害賠償251,319 元，並以之與原告之請
      求抵銷。逾此部分之請求，並無理由。
    沙發：
      證人乙○○到庭證稱：星光鋼琴酒吧有9 人座沙發3 組、
      4 人座沙發4 組，原告於95年8 月間星光鋼琴酒吧搬東西
      ，伊到場時，原告正在搬沙發，不清楚原告究竟搬走多少
      器具，後來伊回到現場，店內所有器具均被搬空，連燈也
      被拆走了，原告除搬走紅色沙發外，另搬走黑色沙發等語
      （本院卷第118 至119 頁）。對照原告提出正杰公司之應
      收帳款對帳單所載（本院卷第111 頁），除1 樓訂做之沙
      發外，另有包廂沙發74尺（價金78,000元）、半圓沙發9
      尺（價金8,100 元）。可見，星光鋼琴酒吧2 樓內，除甲○○所有之紅色沙發，尚有包廂沙發74尺、半圓沙發9 尺
      ，而星光鋼琴酒吧2 樓經原告全部搬空，原告自星光鋼琴
      酒吧搬走之沙發除甲○○所有之沙發外，尚有包廂沙發74
      尺、半圓沙發9 尺，應可認定。被告丁○○雖提出正杰公
      司出具之估價證明單及證明書為憑，然原告否認之，且核
      與應收帳款對價單所載銷貨明細不符，尚難遽採。原告自
      陳其搬走之沙發已捐贈出去等語（本院卷第65頁），則原
      告已無法返還沙發，被告丁○○自得請求此部分之損害賠
      償。又被告丁○○向正杰公司訂做包廂沙發74尺、半圓沙
      發9 尺，共計價金86,100元。沙發購入日期為94年1 月，
      至原告於95年8 月搬走時，已使用1 年7 月（不足1 月，
      以1 月計）。依行政院所頒固定資產耐用年數表，沙發之
      耐用年數為3 年。以平均法計算折舊，沙發之折舊額為
      34,047元【計算方式：殘價＝取得成本÷（耐用年數＋1
      ）即86,100÷（3+ 1）＝21,525元，折舊額＝（取得成本
      －殘價）×折舊率×年數即（86,100－21,525）×0.333
      ×19/12 （19個月）＝34,047，元四捨五入】。是以，扣
      除折舊後，沙發之價值尚有52,053元（86,100－34,047＝
      52,053），被告丁○○就沙發部分得對原告請求損害賠償
      52,053 元 ，並與原告之請求抵銷。
    美術燈、燈飾：
      證人乙○○雖證述：星光鋼琴酒吧2 樓之生財器具尚有燈
      具等語（本院卷第118 頁）。而被告丁○○提出之統一發
      票，固可認定被告丁○○於開設星光鋼琴酒吧之初購入美
      術燈及燈飾乙節。然原告陳稱：店內本來雖然有美術燈及
      燈飾，但其去搬的冷氣及沙發的時候，已經沒有看到美術
      燈及燈飾等語。證人乙○○之證詞及被告丁○○所提出之
      發票，並無法證明原告確實搬走美術燈及燈飾，被告丁○○請求此部分損害賠償70,000元，並據以抵銷原告之請求
      ，自無可採。
    餐具：
      證人乙○○固證稱：星光鋼琴酒吧2 樓之生財器具尚有餐
      具等語（本院卷第118 頁）。被告丁○○並提出統一發票
      1 紙為憑。然原告否認搬走餐具乙節，證人乙○○之證詞
      僅能證明星光鋼琴酒吧原有餐具，然是否為原告所搬走，
      並無法證明，被告丁○○主張原告搬走餐具而請求損害賠
      償65,000元，並與原告之請求抵銷，並無理由。
    電腦：
      被告丁○○主張原告自星光鋼琴酒吧2 樓搬走電腦，並請
      求損害賠償40,000元與原告之請求抵銷，然原告自陳電腦
      仍在其占有中（本院卷第120 、121 頁）。是以，電腦並
      無不能返還之問題，被告丁○○自不得請求此部分之損害
      賠償。
    綜上，被告丁○○得主張抵銷之損害賠償請求為冷氣251,
      319 元、沙發52,053元，合計為303,372 元。
八、綜上所述，原告得依據退夥協議之法律關係請求被告丁○○
    給付600,000 元，被告丁○○亦得依據侵權行為法律關係請
    求原告賠償303,372 元，經與原告之請求抵銷後，被告丁○○尚應給付原告296,628 元（600,000 －303,372 ＝296,62
    8） 。是以，原告請求被告丁○○給付296,628 元及自95年
    7 月1 日起至清償日止，按年息百分之5 計算之利息，為有
    理由，應予准許。逾此範圍之請求為無理由，應予駁回。
九、本件原告勝訴部分，所命給付金額未逾50萬元，爰依職權宣
    告假執行。被告丁○○聲明願供擔保，請准宣告免為假執行
    ，核無不合，併酌定相當擔保金額宣告之。至於原告敗訴部
    分，其假執行之聲請失所附麗，應予駁回。
十、據上論結，原告之訴為一部有理由，一部無理由，依民事訴
    訟法第79條、第389 條第1 項第5 款、第392 條第2 項，判
    決如主文。
中    華    民    國    98    年    8     月    27    日
                  民事第三庭    審判長法  官  朱玲瑤
                                      法  官  李嘉益
                                      法  官  陳宛榆
正本係照原本作成。
如不服本判決，應於送達後20日內，向本院提出上訴狀並表明上
訴理由，如於本判決宣示後送達前提起上訴者，應於判決送達後
10日內補提上訴理由書（須附繕本）。
中    華    民    國    98    年    8     月    27    日
                                      書記官  周耿瑩


司法院資訊處製作；財團法人民間司法改革基金會備份。
